【裁判字號】    94,上更(一),259
【裁判日期】    950406
【裁判案由】    偽造文書等
【裁判全文】
臺灣高等法院高雄分院刑事判決     94年度上更(一)字第259號
上  訴  人
即  被  告  戊○○
選任辯護人  楊申田律師
            余如惠律師
上列上訴人因偽造文書等案件，不服臺灣高雄地方法院88年度訴
字第2387號中華民國90年9 月6 日第1 審判決（起訴案號：臺灣
高雄地方法院檢察署88年度偵字第11220 號），提起上訴，判決
後，經最高法院發回更審，本院判決如下：
      主  文
原判決撤銷。
戊○○連續行使偽造私文書，足以生損害於公眾及他人，處有期
徒刑月，如易科罰金，以佰元折算壹日。緩刑貳年。
如附表所示之物，均沒收。
      事  實
一、戊○○原係高雄縣鳥松鄉○○路287 號美國語文學校幼稚園
    （現稱萊特幼稚園，對外係獨資，對內與各股東間為合夥關
    係）之負責人，為股東所推選之董事長，係該幼稚園薪資扣
    繳憑單上之扣繳義務人，並經股東決議為幼稚園盈餘所得之
    納稅義務人，約定先由其個人申報所得稅後，再由股東依持
    股比例分攤稅款，依此方式申報所得稅。因於民國87年1 月
    間，該幼稚園違法僱用外籍老師，致戊○○涉及就業服務法
    案件（業經檢察官為不起訴處分），戊○○感於其他股東均
    未予協助，萌生不續任負責人意念，於87年9 月16日股東會
    中與另一股東甲○○達成協議，由甲○○承受戊○○股份。
    詎戊○○明知甲○○並未同意變更其為幼稚園負責人及納稅
    之扣繳義務人，為求迅速變更負責人，竟基於概括之犯意，
    連續先於87年9 月間某日，在該幼稚園內，委由不知情之成
    年記帳業者丁○○代辦「扣繳單位變更登記」手續，並交付
    甲○○於幼稚園設立時所留存之身分證影本1 份，復利用不
    知情之丁○○先請不知情刻印業者，偽刻「甲○○」印章1
    枚（如附表編號一），再以該偽造之「甲○○」印章，蓋印
    於「扣繳單位變更登記申請書」之扣繳單位章欄上（該申請
    書1 式3 聯，如附表編號二），用以偽造表示該幼稚園變更
    扣繳義務人為甲○○之私文書，並於87年9 月17日持以行使
    而向位於高雄縣鳳山市○○路55之1 號之財政部台灣省南區
    國稅局高雄縣分局送件申辦，於同日完成登記，足以生損害
    於稅捐機關對納稅扣繳義務人查核登記之正確性及甲○○；
    復於88年1 月初，因申報所得稅需製作扣繳憑單交付各所得
    人，又利用丁○○接續製作該幼稚園之87年度部分員工之薪
    資「各類所得扣繳暨免扣繳憑單」，並接續持該偽造之「甲○○」印章蓋於扣繳憑單（1 式4 聯）上之扣繳義務人欄上
    （如附表編號3）， 用以偽造表示該扣繳憑單之扣繳義務人
    為甲○○之私文書，並利用丁○○於88年1 月間，將前述製
    作完成之扣繳憑單第1 聯持向上開國稅局申報行使；均足以
    生損害於稅捐機關對納稅扣繳義務人查核登記之正確性及甲○○。
二、案經甲○○訴由臺灣高雄地方法院檢察署檢察官偵查起訴。
      理  由
壹、證據能力方面：
一、按92年1 月14日修正通過之刑事訴訟法於同年9 月1 日施行
    前，已繫屬於各級法院之案件，其以後之訴訟程序，應依修
    正刑事訴訟法終結之。但修正刑事訴訟法施行前已依法定程
    序進行之訴訟程序，其效力不受影響，刑事訴訟法施行法第
    7 條之3 定有明文可資參考。此乃為避免程序之勞費，本諸
    舊程序用舊法，新程序始用新法之一般原則，法院於修正之
    刑事訴訟法施行前，已依法踐行之訴訟程序（包含證據法則
    之適用），其效力不受影響；對於提起上訴之案件，於修正
    刑事訴訟法施行前，原審法院就可得為證據之證據，已依法
    定程序調查者，其效力當然亦不受影響。經查：本件關於檢
    察官偵查中、原審審理中及本院上訴審審理中所調查之證據
    ，原審法院以及本院上訴審已就上開可得為證據之證據，依
    法定程序為調查，依上開說明，其修正刑事訴訟法施行前已
    依法踐行之訴訟程序，其效力當然不受影響，自得採為本件
    論罪科刑之依據。
二、被告辯護人雖另辯稱：證人丁○○因其陳述可能致自己受刑
    事追訴或處罰，所以其所為之證言顯與事實不符，應無證據
    能力云云。然查證人丁○○僅係代辦變更登記手續以及代為
    辦理報稅義務，就被告與告訴人間之糾紛並無從知悉，其於
    代辦時並不知情，亦無犯意，其與被告間並無共犯關係，應
    甚明顯，其既與告訴人及被告間並無利害關係，證言應屬可
    採，詳如下述，更何況其既無刑事訴訟法第186 條第1 項所
    規定不得令其具結之事由，且既經具結，依法即有證據能力
    ，被告辯護人上開所辯，自無足採。
貳、實體方面：
一、訊據上訴人即被告戊○○否認有何前揭行使偽造私文書犯行
    ，辯稱：於86年1 月28日股東會時，甲○○表示如果幼稚園
    出事，其願意擔任負責人，嗣於87年1 月20日，因幼稚園違
    法聘僱外籍老師為警查獲後，經甲○○在電話中同意變更，
    始委由丁○○辦理幼稚園負責人變更為甲○○，後來甲○○
    又反悔，至於報稅相關業務均是乙○○與會計聯繫，被告只
    是掛名負責人云云。
二、經查：
  (一)美國語文學校幼稚園（現稱萊特幼稚園）對外為獨資組織，
    負責人及納稅之扣繳義務人皆為被告戊○○，事後並無決議
    變更負責人，或得甲○○同意以其名義擔任負責人及納稅之
    扣繳義務人等情，業據告訴人甲○○於本院審理中證稱：「
    開始合夥的內容就規定，戊○○是負責人，任期是3 年，後
    來股東會86年間還推選戊○○為董事長。」，「（當時推選
    的任期有無約定遇到何情形可變更負責人？）沒有。」，「
    （當時是否為了辦理負責人變更登記或稅籍登記才將身分證
    影本放在那邊？）變更負責人的情形不可能，因為任何人的
    變更需要股東會決議。」，「（陳述美國語文學校不能變更
    你為負責人，是何原因？）依照私立學校法的規定，校長不
    能兼任營利事業的負責人。而且我住在嘉義，管理上不方便
    ，而且我也不是學幼教，這不是我的專長。」，「（開設萊
    特幼稚園時，在外擔任何職？）我從學校畢業後，服務公立
    學校5 年，其餘期間都是私立學校的校長，我總共擔任34年
    私立校長。」，「（兼職擔任負責人的話，教育單位是否會
    馬上查覺？）應該會，而且這是不法的行為我不會作。」，
    「（如果查覺，教育單位會如此處理？）會免職或是行政處
    分，或是選擇其中壹個職務擔任，」等語甚詳（見本院94年
    12月29日審判筆錄），核與被告戊○○於檢察官偵查中所供
    ：「……我用甲○○為負責人也有知會過他，但他表示反對
    ，扣繳憑單之印章是會計去刻的。」（見偵查卷第26頁）情
    節相符，復經證人即股東王淑貞、林淑惠於檢察官偵查結證
    ：「當時有開會決定由葉蕙蘭擔任幼稚園之負責人，到現在
    股東會沒有開會決議變動負責人；幼稚園一直是葉蕙蘭當負
    責人，未變動過」等語（見偵查卷第81頁），另證人即股東
    洪素霞於原審亦證稱：「當時負責人是說要給被告來做，後
    來的負責人也都是被告，其後的股東會也沒有變更負責人，
    87年9 月16日的股東會我有參加，那一次也沒有說負責人要
    變更，也沒有說換負責人要誰來當，報稅以前都是被告在負
    責，87年9 月17日換負責人為甲○○這件事我不知道，我有
    次到學校去時看到國稅局寄來的稅單，才發現扣繳義務人及
    負責人變更為甲○○，學校是合夥，推薦被告當董事長兼負
    責人」等語（見原審卷第204 頁），而證人即股東鄭錦芸於
    原審亦證稱：「一開始就是推舉戊○○當現場負責人，沒有
    談及如果有任何情事戊○○不能當負責人時，由何人接續負
    責人」等語（見原審卷第116 頁）。
  (二)觀諸卷附之86年度執行業務暨其他所得業者基本資料表中業
    已載明該幼稚園之經營方式為獨資一節（見原審卷第49頁）
    ，又86年1 月28日股東會議記錄（見偵查卷第4 、5 頁）及
    87年9 月16日股東會議記錄（見本院上訴卷第22至23頁），
    皆無變更負責人（納稅扣繳義務人）或改由告訴人續任負責
    人（納稅扣繳義務人）之記載或決議，況87年9 月30日（即
    辦理扣繳單位變更登記之後）之股東會議尚由被告擔任該次
    會議之主持人，且該次會議決議中亦未見有何負責人變更改
    由告訴人擔任之文義，亦有該次會議記錄影本在卷足佐（見
    本院上訴卷第24頁）。
  (三)87年9 月17日申請辦理納稅扣繳義務人變更時所附之告訴人
    身分證影本，係告訴人於85年間幼稚園設立時交給梁巧靜之
    事實，業據被告於原審供認在卷（見原審卷第202 頁），核
    與告訴人甲○○於本院審理中所證：「（當時設立推舉戊○○為負責人的時候，是否有存放本人身分證影本在學校？）
    當時我已經忘記了，但是我印象中我們當時為了防止股東專
    權，所以提議開立雙印鑑，所以我印象有交付身分證影本給
    他們，後來實際開戶的人是戊○○和梁巧靜，這是我印象所
    知，實際以銀行查核為準。」，「（其他股東有無提供身分
    證影本放在梁巧靜那裡？）沒有，因為一直沒有合法立案，
    所以沒有用到股東的身分證。」，「（為何是提供你的身分
    證，沒有提供別人的？）因為成立初期都是我和戊○○在處
    理。」（見本院94年12月29日審判筆錄）等情相符，而告訴
    人因遺失身分證，早於87年2 月24日聲請補發身分證之事實
    ，復有告訴人提出補發之身分證影本及經原審向嘉義縣民雄
    鄉戶政事務所調閱告訴人國民身分證補領申請書1 份在卷可
    佐（見偵查卷第27頁，原審卷第130 、131 頁），是本件告
    訴人果真同意變更納稅義務人為其名義，當會提供補發後之
    身分證影本以供申請才是，然被告委由不知情之丁○○代辦
    「扣繳單位變更登記」手續，係提出告訴人舊有之身分證（
    見偵查卷第114 頁與本院上訴卷第199 頁之身分證均屬同1
    張告訴人原有之舊身分證自明）。又以告訴人自59年8 月1
    日起即擔任台灣省嘉義縣私立協志高級工業家事職業學校校
    長迄今，此有證明書及董事會聘書在卷足憑（見偵查卷第12
    5 、126 頁），衡情並無甘以其名義擔任幼稚園負責人（納
    稅扣繳義務人），而有違反私立學校法第54條第3 項「校長
    應專任除擔任本校教課外，不得兼任校外專職」之規定，致
    受行政處分及遭董事會解聘危險之理？此亦可自告訴人與其
    妻林淑惠於87年度綜合所得稅之結算申報內容中，僅其妻林
    淑惠有美語補習班之收入申報，而告訴人並無他幼教或補習
    業收入甚明（見本院上訴卷第94至97頁所附之該年度綜合所
    得稅核定通知書），是告訴人指訴被告未經其同意，擅以其
    名義擔任幼稚園負責人之情，為真實可採。
  (四)被告委由不知情之丁○○代辦「扣繳單位變更登記」手續，
    並交付甲○○於幼稚園設立時所留存之身分證影本，復利用
    不知情之丁○○先請不知情刻印業者，偽刻「甲○○」印章
    1 枚，再以該偽造之「甲○○」印章，蓋印於「扣繳單位變
    更登記申請書」之扣繳單位章欄上（該申請書1 式3 聯），
    用以偽造表示該幼稚園變更扣繳義務人為甲○○之私文書，
    並於同日持以行使而向南區國稅局高雄縣分局送件申辦，亦
    由丁○○接續製作87年度之員工薪資「各類所得扣繳暨免扣
    繳憑單」，並接續持該偽造之「甲○○」印章蓋於扣繳憑單
    上之扣繳義務人欄上，於88年1 月間，將前述扣繳憑單之第
    1 聯編冊持向上開國稅局申報行使等情，業據證人丁○○於
    原審及本院上訴先後證述：「本案稅捐負責人變更是戊○○
    委託，甲○○身分證是戊○○提供影本，沒有與甲○○聯絡
    過。一般辦理納稅名義人變更登記，只要身分證影本及印章
    即可，印章可能是戊○○拿予我或戊○○委託我刻的，時間
    過很久，是那一種情形我忘記了。戊○○說股東們都談好了
    要變更負責人登記」（見原審卷第71、72頁）；「幼稚園提
    供薪資表給我們，我們再幫幼稚園辦扣繳憑單，申報都是在
    1 月份，扣繳單位變更登記是戊○○委託我去辦的」等語（
    見本院上訴卷第161 、162 頁），證人丁○○於本院審理中
    復證稱：「（是否記得87年間萊特幼稚園記帳資料由何人提
    供？）一般都是我們去幼稚園拿，變更幼稚園負責人的資料
    是戊○○提供的。」，「（變更負責人部分是否有經過甲○○同意？）這部分我不知道。」，「（變更負責人資料陳述
    是戊○○給你的，是何種資料？）當時幼稚園尚未立案完成
    ，我們向國稅局詢問，只要提供新負責人身分證和印章而已
    ，舊的負責人部分我們公司已經有資料。」，「（戊○○是
    否親自拿資料給你？）是戊○○親自拿來的，但是否拿給我
    ，我不記得。」（見本院94年12月29日審判筆錄），核與被
    告於原審所供「是我交代丁○○去辦負責人及扣繳義務人變
    更，印章是丁○○去刻的」等情相符（見原審卷第203 頁）
    ，復有偽造「甲○○」印章1 顆（扣於原審卷第83頁信封袋
    中），扣繳單位變更登記申請書（見原審卷第47頁）及87年
    度各類所得扣繳暨免扣繳憑單（即以「甲○○」名義之員工
    扣繳憑單部分，共計21人，見原審卷第269 頁之25至269 頁
    之36）在卷可稽，又此類扣繳憑單第1 聯，依薪資所得扣繳
    辦法第7 條【民國87年4 月8 日修正】之規定，應由扣繳義
    務人於每年1 月底前向國稅局申報，復有卷附扣繳憑單格式
    足參（見原審卷第269 頁之33），再對照另一扣繳憑單之格
    式（見原審卷第269 頁之23），足證當時之扣繳憑單應係1
    式4 聯自明。
  (五)被告於偵查中所舉之證人葉惠珍、郭金秀雖於偵查中證述：
    「乙○○遭受甲○○壓力，不願到庭作證」等情（見偵查卷
    第101 、102 頁），惟證人乙○○於原審曾到庭證稱：「我
    是現場主任，他們股東的糾紛我不清楚，被告何時沒有再到
    幼稚園、再當負責人，我也不知道」等語（見原審卷第118
    頁），復於本院審理中證稱：「（擔任萊特幼稚園主任期間
    ，於87年1 月20日學校是否因非法僱用外籍老師而被查獲？
    ）是的。」，「（當時何人出面處理這件事？）當時是由戊○○處理。」，「（任職期間，尤其在外籍老師被查獲之後
    ，是否知道戊○○與甲○○2 人有糾紛？）只是聽說，實情
    並不清楚。」，「（有無曾經因本案，有人給你壓力？）沒
    有。」，「（是否知道甲○○有同意接任萊特幼稚園負責人
    ？）我只有作教學工作，股東的事情我完全不知道。」，「
    （當時為何會離職？）因為學校很亂，而且外籍老師被查獲
    之後，我就自請離職，並不是被辭掉，學校股東糾紛我不清
    楚。」（見本院95年3 月30日審判筆錄），已表明其未受到
    何壓力，而被告於本院上訴審調查中所供「是乙○○撥電話
    ，我先跟甲○○講完電話，在電話中取得甲○○同意變更負
    責人名義，乙○○接著跟甲○○通話」云云，亦均遭告訴人
    於本院審理中予以否認在卷，是被告聲稱證人乙○○知悉告
    訴人有同意變更負責人云云，顯亦乏證足佐，自難僅以證人
    乙○○曾表示拒絕作證等消極態度，遽以推論告訴人即有同
    意變更擔任負責人之情。
  (六)被告於本院上訴審調查中所舉證人郭金秀雖亦證稱乙○○不
    願出來作證之情（見本院上訴卷第68頁），然證人乙○○證
    詞如前，則證人郭金秀此部份證詞，即難採為對被告作有利
    之認定；另證人丙○○於本院上訴審亦證稱被告出入幼稚園
    各情（見本院上訴卷第117 至119 頁），然證人丙○○亦證
    述「並不知負責人要換誰，當時負責人是戊○○，但她沒說
    要換甲○○，亦沒有聽到甲○○表示同意當負責人」等語（
    見本院上訴卷第117 頁），證人丙○○於本院審理中復證稱
    ：「（87年1 月20日因為幼稚園非法僱用外籍教師之情事被
    查獲否知道？）我知道。」，「（發生這事情之後，主任乙○○有無跟你表示負責人將要變更？）我知道，88年間有一
    封信在傳聞，而且印象中一星期期間都會有人來看學校，88
    年過年時候，有壹個員工辦理聚餐，乙○○有跟我們說萊特
    幼稚園要變更負責人。」，「（乙○○有無向你提過外籍教
    師發生事情後，打電話給甲○○，要辦理變更負責人的事情
    ？）我的印象沒有，我印象中出事後都是戊○○在處理，很
    少看到有股東到幼稚園。」（見本院94年12月29日審判筆錄
    ），亦僅證稱於88年間始有變更負責人之傳聞，已在本件變
    更登記之後，是證人丙○○證詞亦難採以佐認被告所辯「告
    訴人係有同意變更負責人為其名義」之情。另證人己○○於
    本院審理中證稱：「我是在85年間到校任職，在87年間離職
    。」，「（任職期間即87年間學校係由何人擔任園長及主任
    ？）我的印象是園長、主任都是乙○○擔任。」，「（學校
    非法僱用外籍老師被查獲之後有無曾經聽主任乙○○說過學
    校要換負責人的事情？）同事之間有人在談。」，「（是否
    知道戊○○、甲○○之間，在學校被查獲之後有要變更學校
    負責人的事情？）我有聽說，是聽裡面老師所講的。」，「
    （是否知道甲○○同意接下負責人的事情？）我不知道。」
    ，「（乙○○有無將甲○○要接任學校負責人的事情告訴你
    ？）沒有，是同事之間在談論。」，「（後來學校開股東會
    議之後，被告就沒有去學校，而學校由甲○○指示由洪素霞
    擔任園長，而由洪素霞的兒子擔任主任經營學校？）是的。
    」（見本院95年3 月30日審判筆錄），亦僅證稱曾聽說學校
    有要變更負責人之事情，以及學校於開股東會後，由甲○○
    指示由洪素霞擔任園長之事，亦不足以證明告訴人曾同意變
    更負責人為其名義，自不足為被告有利之認定之依據。
  (七)綜上所述，被告所辯上情，均無可採，本件事證明確，被告
    前揭行使偽造私文書犯行，堪以認定。
三、核被告戊○○委由不知情之證人丁○○代辦「扣繳單位變更
    登記」手續，並交付告訴人甲○○於幼稚園設立時所留存之
    身分證影本，復利用不知情之證人丁○○先請不知情刻印業
    者，偽刻「甲○○」印章1 枚，再以該偽造之「甲○○」印
    章，蓋印於「扣繳單位變更登記申請書」之扣繳單位章欄上
    ，用以偽造表示該幼稚園變更扣繳義務人為甲○○之私文書
    ，並於同日持以行使而向國稅局送件申辦，續利用丁○○接
    續製作該幼稚園之87年度員工薪資「各類所得扣繳暨免扣繳
    憑單」，並接續持該偽造之「甲○○」印章蓋於扣繳憑單上
    之扣繳義務人欄上，用以偽造表示該扣繳憑單之扣繳義務人
    已變更為甲○○之私文書，並連續利用丁○○於88年1 月間
    ，將前述扣繳憑單之第1 聯持向上開國稅局申報行使等所為
    ，係犯刑法第216 條、第210 條行使偽造私文書罪。又被告
    偽造印章、偽造印文為前述偽造私文書之階段行為，不另論
    罪。又被告偽造私文書後，復持以行使，其低度之偽造行為
    ，為行使之高度行為所吸收，僅論刑法第216 條、第210 條
    之行使偽造私文書罪。被告先後利用丁○○所為前揭2 次行
    使偽造私文書犯行，時間緊接，犯罪構成要件相同，應論以
    連續犯一罪，公訴人漏未論及被告係連續犯，自有未洽；又
    就被告利用不知情之會計師申請變更扣繳義務人為甲○○所
    犯行使偽造私文書部份；以及被告利用不知情之會計師偽造
    除李麗珍及尤淑華2 人以外之其他19人之扣繳憑單後行使部
    分；雖均未經檢察官起訴，但此部分與起訴部分有連續犯之
    裁判上一罪關係（變更扣繳義務人為甲○○部份），或有實
    質上一罪關係（偽造除李麗珍及尤淑華2 人以外之其他19人
    之扣繳憑單後行使部分），本院自得併予審理。。又被告利
    用不知情之證人丁○○及不知情刻印業者，偽造告訴人印章
    或接續蓋用告訴人偽造印文等行為，均為間接正犯及接續犯
    ，附此敘明。
四、原審予以論罪科刑固非無見，惟查：(一)本件美國語文學校幼
    稚園係屬非營利事業單位之事實，亦據財政部台灣省南區國
    稅局高雄縣分局以南區國稅高縣資字第0910000187號函覆在
    卷（見本院上訴卷第89頁），自無庸申報營利事業所得稅，
    原判決誤認被告有利用證人丁○○向財政部台灣省南區國稅
    局高雄縣分局申報美國語文學校幼稚園87年度營利事業所得
    稅，致財政部台灣省南區國稅局高雄縣分局因此對甲○○發
    給87年度8 月至12月之綜合所得稅結算申報核定通知書一節
    ，即有未洽。(二)本件美國語文學校幼稚園並未申報「87年度
    綜合所得稅其他所得損益申報表」，該幼稚園並未向稅捐機
    關申報薪資表一節，亦據財政部台灣省南區國稅局高雄縣分
    局函覆如前，原判決誤認被告有利用丁○○製作87年8 月至
    12月之薪資表，及在工資印領清冊上蓋用甲○○偽造印章，
    持向上開國稅局申報一節，亦屬不當。(三)本件「扣繳單位變
    更登記申請書」係1 式3 聯，其上蓋用偽造甲○○印文3 枚
    ，又「各類所得扣繳暨免扣繳憑單」係1 式4 聯（已如前述
    ），則其上蓋用偽造甲○○印文之枚數，共計如附表編號三
    所示，原判決附表認定此部份之偽造「甲○○」印文枚數，
    自屬有誤。(四)原判決漏未論及被告係前揭行使偽造私文書之
    連續犯，亦有不當。(五)原判決另認定被告戊○○於87年底，
    在國稅局人員前往該幼稚園辦理業務狀況調查時，持用前述
    偽造之「甲○○」印章蓋印1 枚於87年度（8 月1 日至12月
    31日）幼稚園、托兒所業務調查狀況紀錄表上，持以向國稅
    局人員行使，亦涉犯行使偽造私文書云云（見原判決第6 頁
    第5 行，以及附表編號四），但查被告一再辯稱其於87年9
    月17日變更負責人為告訴人甲○○後，即未再過問幼稚園之
    事，87年底國稅局高雄縣分局人員前往該幼稚園辦理業務狀
    況調查時，被告根本無從知悉；另證人丙○○於本院前審及
    本院審理中均證稱：「外國老師出事後，甲○○有到學校開
    會，但是被告就沒有去學校開會」、「（發生處理完畢外籍
    教師事件之後是否有看過戊○○再進入幼稚園？）已經沒有
    看到了。」等語；另參酌以證人許鳳珠證稱：「伊查訪時是
    園長蓋章，園長是何人忘記了」；證人乙○○證稱：稅捐處
    來查帳時，是伊在現場；證人丙○○證稱：當時園長是乙○○擔任等語以觀，足認被告既於變更告訴人為負責人後，即
    未再至該幼稚園負責任何事，至87年底國稅局高雄縣分局人
    員前往該幼稚園辦理業務狀況調查時，當時任園長之乙○○
    僅係將該幼稚園變更後之負責人甲○○蓋章後持交許鳳珠，
    以應付國稅局人員之查核，並非被告利用乙○○行使偽造文
    書（乙○○因亦不知被告與告訴人甲○○間之內部糾紛，其
    係不知情，亦無行使偽造私文書之可言），被告就此部分尚
    無犯罪可言，檢察官就此部分亦未起訴，原判決認被告此部
    分亦涉犯行使偽造私文書，核與事實不符。
五、被告猶執前詞否認犯行，提起上訴指摘原判不當，雖無理由
    ，但原判決既有前揭可議，自應由本院予以撤銷改判。爰審
    酌被告犯罪動機、目的係因其股份有意轉讓，為求迅速變更
    負責人，竟一時失慮未先獲得告訴人首肯，即草率貿然辦理
    負責人名義變更，其以行使偽造私文書之犯罪手段，對告訴
    人之影響尚非重大及其尚無犯罪前科之素行尚佳等一切情狀
    ，量處如主文所示之刑，並諭知易科罰金之折算標準。次查
    被告前未曾受有期徒刑以上刑之宣告，此有台灣高等法院被
    告全國前案紀錄表足佐（見本院上訴卷第42頁），因一時失
    慮，偶罹刑典，信其經此偵審程序及刑之宣告後，應知警惕
    而無再犯之虞，本院因認暫不執行其刑為當，併予以宣告緩
    刑2 年。末查附表所示之物，均應依刑法第219 條規定，不
    問屬於犯人與否，併予宣告沒收。
六、公訴人起訴意旨另以：被告意圖逃漏稅捐，於87年間某日，
    基於偽造文書之犯意，在未經甲○○之授權情況下，除偽刻
    甲○○之印章1 枚外，繼之接續在向國稅局申報萊特幼稚園
    員工李麗珍及尤淑華87年度各類所得扣繳暨免扣繳憑單上，
    於扣繳義務人欄處，分別偽簽甲○○之「署名」，並持以行
    使，認被告另有偽簽甲○○署名之犯行云云（按此部分係行
    使偽造私文書之部分行為），然查「各類所得扣繳暨免扣繳
    憑單」上關於扣繳義務人欄上之姓名，在實務上僅係供辨認
    扣繳義務人身分之用，並不需負責人之簽名確認，此從該「
    各類所得扣繳暨免扣繳憑單」原先係已經印刷完畢之被告戊○○姓名即可得知，故關於此部分之記載並無何法律上之效
    力，被告予以變更為告訴人「甲○○」名字，尚不構成偽造
    署押罪，因公訴人認此部分係已起訴行使偽造私文書之部分
    行為，此部分爰不另為無罪之諭知。
七、公訴人意旨又以被告尚涉有稅捐稽徵法第41條之罪嫌云云，
    惟查：
  (一)按稅捐稽徵法第41條之逃漏稅捐罪，係結果犯，並無處罰未
    遂之規定，須以發生逃漏稅捐之結果為成立要件；又按稅捐
    稽徵法第41條所謂以不正當方法逃漏稅捐，必具有與積極之
    詐術同一型態，始與立法之本旨相符合。如僅單純的不作為
    ，而別無逃漏稅捐之積極行為，即不能認為與詐術漏稅之違
    法特性同視，而繩以稅捐稽徵法第41條之罪（最高法院83年
    台上字第2157號及85年台上字第3472號判決意旨足參）。
  (二)本件被告雖將納稅義務人竄改為告訴人甲○○，然並非因此
    使稅捐機關發生少徵稅捐之結果，而係該幼稚園於87年8 月
    至12月期間之應納稅捐需轉向告訴人甲○○查核課稅；又萊
    特幼稚園87年度並未辦理「綜合所得稅執行業務（其他）所
    得」申報，故無申報之損益資料，係依財政部訂頒標準核定
    其所得稅額之事實，業遽財政部台灣省南區國稅局高雄縣分
    局以南區國稅高縣資字第0910011763號函附相關核課資料在
    卷（見本院上訴卷第187 至124 頁），足證被告於87年度擅
    自辦理負責人名義變更後，並未申報幼稚園應納之稅捐，揆
    諸前開說明，被告自無逃漏稅捐之申報所得之積極作為。
  (三)綜上所述，被告擅自變更納稅義務人之行為，尚難成立稅捐
    稽徵法第41條之罪責，此外復查無其他積極證據足資認為被
    告有上開違反稅捐稽徵法第41條之犯行，原應為無罪之諭知
    ，惟公訴意旨認此部分與前開有罪部分有裁判上一罪之牽連
    關係，爰不另為無罪之諭知。
據上論結，應依刑事訴訟法第369 條第1 項前段、第364 條、第
299 條第1 項前段，刑法第56條、第216 條、第210 條、第41條
第1 項、第74條第1 款、第219 條，罰金罰鍰提高標準條例第2
條，判決如主文。
本案經檢察官張金塗到庭執行職務。
中    華    民    國    95    年     4    月    6     日
            刑事第五庭  審判長法  官  曾永宗
                              法  官  陳  箐
                              法  官  任森銓
以上正本證明與原本無異。
如不服本判決應於收受本判決後10日內向本院提出上訴書狀，其
未敘述上訴理由者，並得於提起上訴後10日內向本院補提理由書
狀（均須按他造當事人之人數附繕本）「切勿逕送上級法院」。
中    華    民    國    95    年     4    月    6     日
                              書記官  蘇恒仁
附表：
一、偽造「甲○○」之印章1 顆（扣於原審卷第83頁信封袋中）
    。
二、扣繳單位變更登記申請書（1 式3 聯）扣繳單位章欄偽造「
    甲○○」印文3 枚（見原審卷第47頁）。
三、87年度各類所得扣繳暨免扣繳憑單（1 式4 聯，員工共計21
    人，見原審卷第269 頁之25至269 頁之36，而偵查卷第6 、
    7 頁之扣繳憑單，經核對後與原審卷第269 頁之27、36所示
    憑單係屬同一）上偽造「甲○○」印文共計156 枚（其中員
    工18人之每聯扣繳憑單中各有2 枚偽造之「甲○○」印文，
    另3 人之每聯扣繳憑單中各有1 枚偽造之「甲○○」印文，
    計算公式：2 乘以18乘以4 ，加上，1 乘以3 乘以4）。
附錄本案判決論罪科刑法條：
刑法第210 條
偽造、變造私文書，足以生損害於公眾或他人者，處5 年以下有
期徒刑。
刑法第216 條
行使第210 條至第215 條之文書者，依偽造、變造文書或登載不
實事項或使登載不實事項之規定處斷。


司法院資訊處製作；財團法人民間司法改革基金會備份。
